【裁判字號】    95,婚,106
【裁判日期】    950428
【裁判案由】    離婚
【裁判全文】
臺灣臺中地方法院民事判決               95年度婚字第106號
原      告  甲○○
訴訟代理人  陳明發律師
被      告  戊○○
上列當事人間請求離婚事件，本院於民國九十五年四月十四日言
詞辯論終結，判決如下：
    主      文
准原告與被告離婚。
訴訟費用由被告負擔。
    事實及理由
一、原告主張：兩造於民國（下同）六十三年間結婚。結婚當時
    被告原任馴狗師，嗣因火災喉嚨受損而至原告店內幫忙。當
    時原告店中僱請一女性員工，因屢遭被告言語行動騷擾而離
    職，被告遂引介一綽號阿娟之女子至店內幫忙，原告發覺阿
    娟竟係被告多年前在地下舞廳認識之女子，二人並於健行路
    近北屯市場附近租屋同居，原告於七十六年間攜同子女赴兩
    造同居處抓姦，然被告早先一步跳牆逃走，原告將二人交往
    乙事告知阿娟之夫，被告與阿娟始漸疏遠。後被告另結交國
    泰人壽保險公司從業員楊女，並在臺中市○○路○段租屋同
    居，原告斷絕被告經濟支援，二人始分離。八十九年八月間
    ，被告與一住於潭子鄉之女子交往，原告並取得被告與該女
    子間曖昧之談話。原告心灰意冷，遂與被告分居（被告住三
    樓，原告住二樓）。期間原告多次要求協議離婚，均為被告
    拒絕。九十二年底，被告再與訴外人許江燕炤勾搭，原告請
    徵信社跟監，於九十四年十一月十四日二十三時二十五分許
    ，被告（駕駛車號 X9-4832之車輛）與訴外人許江燕炤（駕
    駛車號 X6-0747之車輛）相約至臺中市○○區○○里○○路
    五０五號『亞士頓汽車旅館』一０六號房間，原告為免現場
    證據消失，即向警方報案有人殉情，並同三位友人於現場等
    候，俟二名員警至現場處理後，見許女皮包置於鏡臺，原告
    因時間過晚，故未製作筆錄，警方亦因原告報案自殺，故未
    積極處理被告通姦乙事。被告婚後甚少給付家庭生活費用，
    反向原告索討金錢花用，甚者，被告外遇不斷，兩造亦因被
    告外遇問題而屢起爭執，復兩造自八十九年八月起即分居迄
    今，長期未共同生活，是兩造婚姻之基礎已不存在，兩造間
    有難以維持婚姻之重大事由，為此依民法第一千零五十二條
    第一項第二款及第二項規定，請求判決原告與被告離婚等語
    。並聲明：如主文所示。
二、被告則以：否認與綽號阿娟之女子發生婚外情，綽號阿娟之
    女子係被告婚前之女友，雖曾合夥開過ＰＵＢ，然此係二十
    年前之事，現並無往來；否認與國泰人壽之楊小姐發生婚外
    情；否認與一住於潭子鄉之女子發生婚外情，至於原告所提
    通話內容乃玩笑之語；否認與訴外人許江燕招發生婚外情，
    九十四年十一月十四日，被告一人至旅館盥洗，原告向警方
    報案被告自殺，警方始至現場了解，未與訴外人許江燕炤相
    約至亞士頓汽車旅館，亦不知車牌號碼X6 -0747之車輛為誰
    所有；兩造自八十九年八月起即分房，不知分房原因等語置
    辯。並聲明：原告之訴駁回。
三、得心證之理由
  (一)兩造現婚姻關係存續中，及兩造自八十九年八月起即分房等
    情，業據原告提出戶籍謄本一份為證，被告亦不爭執，堪認
    原告此部分之主張為真實。
  (二)原告主張被告婚後與綽號阿娟之女子於健行路近北屯市場附
    近租屋同居，原告於七十六年間攜同子女赴二人同居處抓姦
    ，然被告早先一步跳牆逃走等語，惟為被告所否認。然證人
    即兩造子女丙○○、丁○○到庭均證稱：「（父親有無外遇
    ？）我們知道阿娟這個女子，我父親跟阿娟是否有同居不清
    楚，我跟媽媽有去那個女子住的地方抓姦過，我父親當時翻
    牆逃走了，那時候有看到好像是我父親的鞋子，那時候我們
    都讀國小，是十幾年前的事情，除了阿娟之外，父親是否還
    有其他女朋友，我不知道... 抓姦地點是台中市○○路的地
    點」（本院九十五年二月二十四日言詞辯論筆錄參照），參
    酌證人丙○○、丁○○為兩造子女，誼屬至親，苟非有此事
    實，衡情應不致於杜撰誣陷前揭事實，亦無維護對造之必要
    ，故其等所為證言應可採信。揆諸證人上開證詞，雖未能直
    接證明被告與綽號阿娟之女子有踰矩之情事，惟若被告與綽
    號阿娟之女子間並未有超出異性情誼之關係，就客觀而論，
    被告豈需翻牆離開以躲避原告及子女，是衡之常情，顯認被
    告與綽號阿娟之女子間之關係非比尋常，已逾越夫妻間應遵
    守之道德分際。
  (三)原告另主張被告與住於潭子鄉之女子發生婚外情，原告並取
    得被告與該女子間曖昧之談話等語，並提出錄音帶暨通話譯
    文各一份為證。被告否認與該女子有婚外情乙事，並抗辯稱
    原告所提之談話譯文僅係玩笑語云云。觀之被告所不爭執之
    通話譯文，內容略為：「我愛你」「我愛你，這麼晚，有什
    麼事？」「不要這樣，懶的講，我愛你喔」等語，徵之被告
    係有配偶之人，竟毫不避諱以我愛你等親暱言語與他人互動
    ，容與社會道德規範有違，被告辯稱係玩笑語云云，顯係避
    重就輕之推卸之詞，自不足採信。
  (四)原告另主張九十四年十一月十四日二十三時二十五分許，被
    告（駕駛車號 X9-4832之車輛）與訴外人許江燕炤（駕駛車
    號 X6-0747之車輛）相約至臺中市○○區○○里○○路五０
    五號『亞士頓汽車旅館』一０六號房間，原告向警方報案有
    人殉情，並同三位友人於現場等候，俟二名員警至現場處理
    後，見許女皮包置於鏡臺，原告因時間過晚，故未製作筆錄
    ，警方亦因原告報案自殺，故未積極處理被告通姦乙事等事
    實，業據原告提出亞士頓歐式汽車旅館出具之證明書一份及
    照片二幀為證。被告則抗辯稱九十四年十一月十四日，其一
    人至旅館盥洗，原告向警方報案其自殺，警方始至現場了解
    等語，未與訴外人許江燕炤相約至亞士頓汽車旅館，亦不知
    車牌號碼X6 -0747之車輛為誰所有等語。證人乙○○到庭具
    結證述略以：原告叫伊陪她去抓姦，旅館人員原來不讓其等
    進入，原告稱可能有人自殺，並告知被告之車輛之車號，旅
    館人員依車號查到被告房間，後警方到來，原告與警方進去
    ，伊進去時有看到被告，女孩子躲在廁所，因原告敲廁所門
    ，廁所門鎖起來，伊有見到一個女孩從被告住宿之旅館房間
    走出來，駕駛車號 X6-0747之車輛離開，警方等兩造離開始
    離去，警方問原告要告通姦或自殺，若告通姦需回去做筆錄
    ，後來原告未前去製作筆錄，伊等警方及被告離開後始離開
    等語，且證人己○○到庭具結證述略以：以前同乙○○為徵
    信社人員，九十四年十一月十四日晚上，原告委託徵信社，
    伊與乙○○一同過去，至汽車旅館，看到 X9-4832號之車輛
    後，伊即通知原告，會同原告進入一０六號房間後，發現一
    女用皮包置於房間梳妝臺，女孩子躲在廁所內反鎖，被告就
    在床邊，後警方到來，伊與乙○○即離開房間在外面等，之
    後伊見到女孩子將車子開走，是否有製作筆錄伊並不清楚，
    原告當時是報案房間內有人自殺，伊僅照到車牌，並未照到
    女孩子；伊有問旅館人員開吉普車之女子進入那個房間，後
    來有見到該女子開走這部吉普車等語（均參照本院九十五年
    三月十七日言詞辯論筆錄），觀之證人乙○○、己○○既為
    原告之受雇人，其等就不利於被告之部分，是否能以客觀之
    立場作證，已非無疑。況本院函台中市警察局第五分局就九
    十四年十一月十四日晚上十一點二十五分，所屬警員是否因
    有人檢舉自殺案件，至台中市○○區○○路五０五號亞士頓
    汽車旅館一０六號房查證提出說明，經該分局回覆略以：原
    告稱其丈夫欲自殺請求警方協助救人，經警方向櫃檯表明情
    況急迫要進入一０六室，當時被告開門讓警方進入，警方進
    入之後，原告則快速拿起照相機於房間拍照現場，當時未發
    現有男女共處一室，僅被告一人在房間內，未有其他人在場
    ，但原告堅稱有女人，經當場告知溝通後，現場無明顯通姦
    證據，之後雙方自行返家等語，此有台中市警察局第五分局
    九十五年四月三日中分五偵字第0950018773號函暨所附報告
    書在卷可憑。衡之上情，原告並未對其有利之事實舉證以實
    其說，是原告主張被告與訴外人許江燕炤有通姦乙事，自難
    認為有理由。
  (五)按民法第一千零五十二條第二項所稱「有前項以外之重大事
    由，難以維持婚姻者」，乃抽象的、概括的離婚事由，係民
    法親屬編於七十四年修正時，為因應實際需要，參酌各國立
    法例，導入破綻主義思想所增設。但其事由應由夫妻之一方
    負責者，僅他方得請求離婚，是其所採者為消極破綻主義精
    神，而非積極破綻主義。關於是否為難以維持婚姻之重大事
    由，其判斷標準為婚姻是否已生破綻而無回復之希望。而婚
    姻是否已生破綻而無回復之希望，則應依客觀的標準，即難
    以維持婚姻之事實，是否已達於倘處於同一境況，任何人均
    將喪失維持婚姻意欲之程度而定。至於同條但書所規定「難
    以維持婚姻之重大事由應由夫妻之一方負責者，僅他方得請
    求離婚」，乃因如肯定有責配偶之離婚請求，無異承認恣意
    離婚，破壞婚姻秩序，且有背於道義，尤其違反自己清白（
     clean hands）之法理，有欠公允，同時亦與國民之法感情
    及倫理觀念不合，因而採消極破綻主義。然若夫妻雙方均為
    有責時，則應衡量比較雙方之有責程度，而許責任較輕之一
    方向應負主要責任之他方請求離婚，以符合公平（最高法院
    九十一年臺上字第二０二三號判決意旨參照）。本院審酌上
    情認為：婚後被告多次與其他女子有不當舉止，實已逾越夫
    妻間之忠貞義務，亦令夫妻關係產生裂痕，然被告非但未反
    省自己之不當行為，甚且依舊故我，致令兩造漸行漸遠，誤
    會與怨懟頻生，且兩造自八十九年八月間分居，迄今已逾五
    年，期間未見被告有何挽救兩造婚姻危機之積極努力與作為
    ，對於婚姻之破綻顯有過失；而原告亦未積極與被告溝通，
    盡力挽回漸生破綻之婚姻，徒以分居方式解決彼間爭執，足
    認原告亦無心維護兩造之婚姻幸福和諧，則原告對於婚姻之
    破綻難謂毫無過失之處；惟審酌前述婚姻破綻之原因，本院
    認被告過失應較重於原告。綜上所述，雖兩造婚姻關係存在
    ，然已名存實亡，依社會通常觀念觀之，應堪認係屬民法第
    一千零五十二條第二項前段所稱難以維持婚姻之重大事由，
    且此項重大事由，兩造固均有可歸責之處，惟原告可歸責之
    事由較輕，從而，原告據以主張依民法第一千零五十二條第
    二項之規定，訴請離婚，為有理由，應予准許。又離婚之訴
    為形成之訴，訴訟標的依通說為形成權即離婚事由之存否，
    於同一當事人主張多項離婚原因時，如法院認其中一項為有
    理由，對於當事人之其他主張即無須審酌，本件原告主張離
    婚之原因雖有民法第一千零五十二條第一項第二款及同條第
    二項之事由，惟其請求本院既已依民法第一千零五十二條第
    二項規定准予兩造離婚，則對於原告之其他主張，自無審究
    之必要。
四、訴訟費用負擔的依據：民事訴訟法第七十八條。
中    華    民    國    95    年    4     月    28    日
                  家事法庭    法  官  簡賢坤
正本係照原本作成。
如對本判決上訴，須於判決送達後二十日之不變期間內，向本院
提出上訴狀（須附繕本）。
中    華    民    國    95    年    4     月    28    日
                              書記官  林錦源


司法院資訊處製作；財團法人民間司法改革基金會備份。
